【裁判字號】    98,交抗,117
【裁判日期】    980116
【裁判案由】    違反道路交通管理處罰條例
【裁判全文】
臺灣高等法院交通事件裁定             98年度交抗字第117號
抗  告  人
    即
原處分機關  交通部公路總局臺北區監理所板橋監理站
受處分人    甲○○
上列抗告人因受處分人違反道路交通管理處罰條例案件，不服臺
灣板橋地方法院，中華民國97年12月8日裁定（97年度交聲更字
第40號），提起抗告，本院裁定如下：
    主  文
抗告駁回。
    理  由
一、按汽車駕駛人有飲用酒類或其他類似物後其吐氣所含酒精濃
    度超過每公升0.25毫克或血液中酒精濃度超過百分之0.05以
    上之情形者，不得駕車；汽車駕駛人，駕駛汽車經測試檢定
    有酒精濃度超過規定標準之情形者，處新臺幣1 萬5 千元以
    上6 萬元以下罰鍰，並當場移置保管該汽車及吊扣其駕駛執
    照1 年；因而肇事致人受傷者，並吊扣其駕駛執照2 年；致
    人重傷或死亡者，吊銷其駕駛執照，並不得再考領；汽車駕
    駛人，有第35條第1 項規定之情形者，應接受道路交通安全
    講習，道路交通安全規則第114 條第2 款、道路交通管理處
    罰條例第35條第1 項第1 款、第24條第1 項第2 款，分別定
    有明文。次按，汽車駕駛人取得高一級車類之駕駛資格者，
    應換發駕駛執照，並准其駕駛較低級車類之車輛，其規定如
    下：三、已領有大貨車駕駛執照者，得駕駛小型車、輕型機
    器腳踏車，道路交通安全規則第61條第1 項第3 款，亦有明
    文。
二、次按道路交通管理處罰條例第68條已於民國94年12月14日修
    正，查其修正過程與修正條文，立法委員認為原條文「汽車
    駕駛人，因違反本條例及道路交通安全規則之規定，受吊扣
    或吊銷駕駛執照處分時，受吊扣或吊銷其持有各級車類之駕
    駛執照」將違法或違規駕駛人所持有各級車類之駕駛執照一
    併吊扣或吊銷，失之過酷，對於人民工作與生活影響過鉅，
    有違比例原則，經與交通部協商後，乃將其中「受吊扣處分
    者，吊扣其持有各級車類之駕駛執照」部分之規定刪除。是
    駕駛人違反道路交通管理處罰條例第35條第1項第1款之規定
    而受吊扣駕駛執照處分時，依修正後同法第68條規定並參照
    其修正意旨，應僅得吊扣違規或違法當時駕駛車類之駕駛執
    照。又酒醉駕車行為均製造法所不容許之風險，以風險製造
    之立場觀之，並不因駕駛車輛種類之不同，而有所差別，但
    從風險實現之觀點而言，酒醉駕駛車類之不同，其對於交通
    安全衍生之實害結果也有所差異，如駕駛人駕駛低一級之車
    類違反本條例之規定時，不論其所造成之實害結果，而一律
    吊扣駕駛人所持有之各類駕照，亦有違反相同事件相同處理
    ，不同事件不同處理之平等原則（本院暨所屬法院97年法律
    座談會刑事類提案第40號討論暨審查意見同此意旨）。是參
    諸上開道路交通管理處罰條例第68條之修正過程與修正理由
    ，行為人有道路交通管理處罰條例第35條第1項第1款所規定
    之違規行為，須吊扣駕駛執照時，應僅能吊扣行為人違法或
    違規當時駕駛車輛所憑之駕駛執照，不得再吊扣行為人所持
    有、與駕駛違規車輛無關之其他各級車類駕駛執照。
三、原裁定意旨略以：
  (一)原處分意旨略以：異議人即受處分人甲○○於民國（下同）
    96年12月20日23時25分許，駕駛車號QUK-818號輕型機車，
    行經臺北縣板橋市○○路170巷口，因有「汽車駕駛人酒精
    濃度超過規定標準（0.55MG/L以上）」之違規行為，經臺北
    縣政府警察局板橋分局後埔派出所執勤員警以北縣警交字第
    C00000000號舉發違反道路交通管理事件通知單（下稱舉發
    通知單）製單當場舉發，因上開違規行為同時觸犯刑事法律
    ，業經本院以97年度簡字第378號判處拘役40日確定，且異
    議人未經考領機車駕駛執照，遂依道路交通管理處罰條例第
    35條第1項第1款、第24條第1項第2款之規定，以板監裁字裁
    41-C00000000號違反道路交通管理事件裁決書（下稱裁決書
    ，裁決書漏載第24條第1項第2款），裁處異議人吊扣駕駛執
    照1年，並施以道安講習等語。
  (二)異議意旨則以：因伊工作駕駛大型職業車輛維生，需要職業
    大貨車駕駛執照，請不要吊扣該駕駛職照等語云云，爰依法
    聲明異議等語。
  (三)經查：
１、本件受處分人即異議人甲○○確有於96年12月20日23時25
    分許，駕駛車號QUK-818號輕型機車，行經臺北縣板橋市○
    ○路170巷口，因有「汽車駕駛人酒精濃度超過規定標準（
    0.55MG/L以上）」之違規行為，經臺北縣政府警察局板橋分
    局後埔派出所執勤員警以北縣警交字第C00000000號舉發通
    知單製單當場舉發，因上開違規行為同時觸犯刑事法律，業
    經本院以97年度簡字第378號判處拘役40日確定，且異議人
    未經考領機車駕駛執照，遂依道路交通管理處罰條例第35條
    第1項第1款、第24條第1項第2款之規定，以板監裁字裁
    41-C00000000號裁決書，吊扣異議人職業大貨車駕駛執照1
    年，並施以道安講習等情，此有舉發通知單、裁決書、臺灣
    板橋地方法院97年度交簡字第378號刑事簡易判決各1紙附卷
    可稽，是異議人此部分違規之事實，應堪予認定，核先敘明
    。
２、又按汽車駕駛人取得高一級車類之駕駛資格者，應換發駕駛
    執照，並准其駕駛較低級車類之車輛，其規定如下：已領有
    大貨車駕駛執照者，得駕駛小型車、輕型機器腳踏車，道路
    交通安全規則第61條第1項第3款定有明文。其次，道路交通
    管理處罰條例第68條業於94年12月14日修正，並自95年3月1
    日施行，修正前之道路交通管理處罰條例第68 條原規定：
    「汽車駕駛人，因違反本條例及道路交通安全規則之規定，
    受吊扣或吊銷駕駛執照處分時，吊扣或吊銷其持有各級車類
    之駕駛執照」，惟修正後之道路交通管理處罰條例第68條則
    規定：「汽車駕駛人，因違反本條例及道路交通安全規則之
    規定，受吊銷駕駛執照處分時，吊銷其持有各級車類之駕駛
    執照」，再參照原提案修正條文為：「汽、機車駕駛人，因
    違反本條例及道路交通安全規則之規定，受吊扣或吊銷駕駛
    執照處分時，吊扣或吊銷其違法或違規當時所駕駛車輛之駕
    駛執照」，以及其立法理由略以：「原條文將違法或違規駕
    駛人所持有各級車類之駕駛執照一併吊扣或吊銷，失之過酷
    ，影響人民工作及生活甚鉅，爰修正之」可知，上開條文立
    法意旨在於違規行為對道路交通秩序之維持及道路交通安全
    已生較大之影響，因而規定吊扣或吊銷其持有各級車類之駕
    駛執照，以限制其繼續駕車行駛道路之權利，此屬駕駛行為
    之限制，並不因所持駕駛執照種類不同而有所差異，且衡諸
    上開立法理由及立法經過，行為人有道路交通管理處罰條例
    第35條第1項第1款所規定之違規行為，而須「吊扣」（不包
    括「吊銷」在內）駕駛執照時，僅能吊扣行為人違法或違規
    當時駕駛車輛所憑之駕駛執照，不得再吊扣行為人所持有、
    與駕駛違規車輛無關之其他各級車類駕駛執照，是已領有輕
    型機車駕駛執照者，酒後違規駕駛輕型機車時，吊扣者係駕
    駛者之輕型機車駕駛執照，不得吊扣駕駛者領有之其他汽車
    或重型機車駕駛執照。換言之，依修正後規定，駕駛汽車違
    規者，僅得吊扣其汽車駕照，不得一併吊扣機車駕照，而駕
    駛機車違規，亦不得一併吊扣汽車駕照，始符合修正後道路
    交通管理處罰條例第68條之規範意旨。又原裁決書之記載，
    雖非具體，但異議人並未領有機車駕照，則裁決書記載應屬
    可得確定為職業大貨車之駕駛執照。是本件異議人並未領有
    輕型機車駕駛執照，於此情形，自無從處以吊扣機車駕駛執
    照處分，應甚明顯。再依上開條文意旨，如未符其他違規要
    件時，此吊扣即屬無據，至是否立法疏漏，係屬另一問題，
    亦無從處以其他處分，均極明灼。又原處分關於吊扣駕駛執
    照部分既屬違法，則原處分依道路交通管理處罰條例第24條
    第1項第2款施以道路安全講習部分，亦失所附麗，附此敘明
    。
３、再按行政行為，採取之方法所造成之損害不得與欲達成目的
    之利益顯失均衡，行政程序法第7條第3款定有明文及行政罰
    法第18條意旨可參。查本件原處分機關於異議人無輕型機車
    之駕照可供吊扣時，乃吊扣其職業大貨車駕照以代之，雖可
    達成限制駕駛人繼續駕駛該級車類行駛之目的，惟亦同時造
    成限制駕駛人繼續駕駛該級職業大貨車等車類行駛之結果，
    其所造成之損害（即異議人喪失繼續駕駛職業大貨車之權利
    ）與欲達成目的（即限制異議人騎乘輕型機車，以預防酒後
    騎乘輕型機車所造成之危險）之利益，顯然有失均衡。另按
    「行政行為，非有正當理由，不得為差別待遇。」行政程序
    法第6條亦定有明文。查酒後騎乘輕型機車與駕駛職業大貨
    車對於用路安全之危險性本有高低之別，監理機關應就不同
    等級車輛給予不同管理及監督，以符合實際需求。從而，異
    議人雖無輕型機車駕駛執照，而僅擁有職業大貨車駕駛資格
    ，惟其於酒後騎乘輕型機車時，所造成用路安全之危險性，
    與僅一般擁有輕型機車駕駛執照者，酒後騎乘輕型機車所造
    成之危險性，實質上並未有任何不同，惟一般擁有輕型機車
    駕駛執照者，於酒後騎車時，僅遭吊扣其輕型機車駕駛資格
    ，而本件異議人酒後騎車卻必須遭受剝奪其職業大貨車駕駛
    資格（職業大貨車駕照）之更嚴重後果，顯然係就相同案件
    為不同之處理，實有違行政法上之平等原則。
４、綜上所述，原處分機關裁處異議人「吊扣其職業大貨車駕駛
    執照12個月及施以道安講習」之裁罰部分，漏未審酌現行道
    路交通管理處罰條例第68條之修正意旨，因異議人並無輕型
    機車駕駛執照，無從處以吊扣之處分，猶處分吊扣異議人職
    業大貨車駕駛執照12個月，並施以道路交通安全講習，於法
    尚有未合，業如前述。據此，本件異議為有理由，本院爰撤
    銷原處分，另行裁處如主文，以期適法等語。
四、抗告意旨略以：持汽車駕駛執照係可駕駛輕型機車，異議人
    並無持有機器腳踏車駕駛執照，本案又係騎乘機車違規，其
    汽車駕駛執照為其駕車之許可憑證，既為其許可憑證，自應
    依道路交通管理處罰條例第35條第1項第1款之規定，吊扣其
    駕駛1年云云。
五、經查：
  (一)原處分機關就受處分人騎乘機車而有呼氣酒精濃度超過規定
    標準之違規行為，對受處分人處以「吊扣職業大貨車駕駛執
    照1年」之處分，顯有違行政法上之平等原則等情，業經原
    審裁定詳敘理由如前。
  (二)另修正後道路交通管理處罰條例第68條之規定，既已刪除「
    吊扣」等字，而僅餘「吊銷」等字，依「明示其一，排除其
    他」之法理，該條應係明示排除「吊扣駕駛執照處分時，吊
    扣其持有各級車類之駕駛執照」之規定，而僅餘「吊銷駕駛
    執照處分時，始吊銷其持有各級車類之駕駛執照」之規定，
    而限縮修正前條文之適用範圍。如此規定，兼顧重大違規之
    吊銷駕駛執照處分，駕駛人多係不宜再享有駕駛行為者，而
    吊扣駕駛執照處分之違規態樣相對輕微，解釋上不再一律執
    行各級車種駕駛執照之吊扣，使此類駕駛人仍保有駕駛其他
    車種之權利。如此解釋，方不致使本條僅有文字上變動之意
    義，亦符合立法者修法之意旨。是修正後即現行道路交通管
    理處罰條例第68條規定，應認當已排除「吊扣其持有各級車
    類之駕駛執照」之效力與執行方式。本件受處分人係依道路
    交通安全規則第61條第1項第2款之規定，其因具有大貨車職
    業駕駛執照，得駕駛輕型機車（本身並無輕型機車駕駛執照
    之實體物）。惟受處分人違規時係駕駛前述輕型機車，揆諸
    上開之規定及說明，受處分人依法所受之處分應為限制其駕
    駛輕型機車之權利，應吊扣其輕型機車之駕駛執照。而受處
    分人既無輕型機車駕駛執照之實體物，抗告人機關自無從處
    以受處分人吊扣輕型機車駕駛執照之處分，然抗告人機關逕
    依上開道路交通管理處罰條例第68條規定，吊扣受處分人之
    大貨車職業駕駛執照，顯然違反該條修正理由之意旨，且參
    以受處分人係騎乘輕型機車違規，如因此吊扣受處分人之大
    貨車職業駕駛執照，此舉顯然將剝奪受處分人駕駛職業大貨
    車之權利，對受處分人之權益造成極大之損害，亦與現行之
    道路交通管理處罰條例第68條之規定未合。是抗告意旨所陳
    ：受處分人並無持有機器腳踏車駕駛執照，本案又係騎乘輕
    型機車違規，其汽車駕駛執照為其駕車之許可憑證，既為其
    許可憑證，仍應吊扣其駕駛該輕型機車所憑之職業大貨車駕
    駛執照云云，顯有誤會。
  (三)至於道路交通管理處罰條例第68條之規定，既已修正為行為
    人違反道路交通管理處罰條例及道路交通安全規則之規定，
    應受吊扣駕駛執照之處分時，僅能吊扣其違規當時所駕駛車
    輛之駕駛執照，不能再吊扣其持有各級車類之駕駛執照，而
    行為人如係依憑其所領有之較高級駕駛執照酒後駕駛較低級
    之車輛時，又欠缺得以吊扣受處分人其他各級車類駕駛執照
    之法令依據，縱認現行道路交通管理處罰條例第68條條文內
    容，或有造成抗告意旨所述適用上不盡妥適之情形，亦屬刑
    事立法政策之範疇，並非審判機關所能決定，仍應循立法途
    徑解決，非可自行解釋逾越法條規範之意涵而為適用。
六、綜上所述，受處分人確有於上述時地騎成機車而有呼氣酒精
    濃度超過規定標準之違規行為，惟受處分人既無輕型機車駕
    駛執照可供吊扣，且又欠缺相關法令依據可對之處以吊扣職
    業大客車駕駛執照，已如前述，然原處分機關遽對受處分人
    處以「吊扣職業大貨車駕駛執照1年」之處分，顯係不當擴
    張道路交通管理處罰條例第68條之適用範圍，自有未洽。從
    而，原法院認為受處分人此部分之聲明異議為有理由，撤銷
    上開部分之原處分，諭知該部分不罰，經核並無不合。抗告
    人之抗告意旨，執前詞指摘原裁定不當，求為撤銷改判，為
    無理由，應予駁回。
七、據上論斷，應依道路交通案件處理辦法第26條，刑事訴訟法
    第412條，裁定如主文。
中    華    民    國    98    年     1    月    16    日
                  刑事第一庭    審判長法  官  葉騰瑞
                                      法  官  王炳梁
                                      法  官  莊明彰
以上正本證明與原本無異。
不得再抗告。
                                      書記官  吳金來
中    華    民    國    98    年    1     月    16    日


司法院資訊處製作；財團法人民間司法改革基金會備份。
